最高法院刑事判決　　　　　　一○○年度台上字第五八○○號
上　訴　人　台灣高等法院花蓮分院檢察署檢察官　
上　訴　人　
即　被　告　林永偉
上列上訴人等因被告殺人案件，不服台灣高等法院花蓮分院中華
民國一○○年七月二十九日第二審更審判決（一○○年度上重更
(一)字第二號，起訴案號：台灣台東地方法院檢察署九十八年度偵
字第二二三三號），提起上訴，本院判決如下：
    主  文
原判決撤銷，發回台灣高等法院花蓮分院。
    理  由
本件原判決認定上訴人即被告林永偉有原判決事實欄所載殺人之
犯行，因而撤銷第一審之科刑判決，改判仍論處被告殺人罪刑（
處無期徒刑，褫奪公權終身）。固非無見。
惟查：（一）當事人聲請調查之證據未予調查，又未認其無調查
之必要，以裁定駁回或於判決理由內予以說明，其踐行之訴訟程
序，即難謂適法。而當事人聲請調查之證據若與待證事實有重要
關係，就案情確有調查之必要，復無刑事訴訟法第一百六十三條
之二第二項之情形，原審未加調查，亦有應於審判期日調查之證
據而未予調查之違法。本件被害人黃○○（年籍、名字詳卷，下
稱Ａ女）兩大腿內側均受有表淺傷，固經證人即檢驗員顏○○於
原審結證在卷，並有檢驗報告書在卷可稽（見相驗卷(一)第一三四
頁）。惟因相驗時，前揭表淺傷之照片疏未附於相驗卷內，致顏
全成對審判長質以上述表淺傷之傷勢及接近何等部位時證稱：因
時隔已久，現無照片可資佐證，不太清楚等語（見原審更(一)卷第
一二六頁）。檢察官乃當庭請求原審向台灣台東地方法院檢察署
函調相驗時拍攝相片之電子檔，以瞭解該表淺傷之情況及位置，
資為被告有無強制性交之參考（見原審更(一)卷第一三六頁）。上
開證據方法，就被告有無先強制性交後殺人之待證事實，有重要
關係，客觀上實難謂無調查之必要。原審未予調查，復未說明究
竟如何無為調查必要之理由，遽行審結，不惟其踐行之訴訟程序
於法有違，亦同有調查未盡之可議。且依解剖報告書所載，法醫
師劉景勳在解剖時，並不知Ａ女二大腿內側均受有表淺傷（見相
驗卷(三)第一三四頁，解剖報告書所載肉眼觀察及人身鑑別），如
果無訛，則其於解剖後所作Ａ女死亡經過及鑑定結果之判斷是否
會因此而受影響？而顏○○於原審辯論終結後既已提出相驗時拍
攝之照片以供審酌（見原審更(一)卷第一五一至一五五頁），原審
未檢附該照片函詢法務部法醫研究所或再傳訊證人劉○○，以查
明真相，即迅予審結，亦難謂無應於審判期日調查之證據未予調
查之違法。（二）認定犯罪事實所憑之證據，並不以直接證據為
限，間接證據亦包含在內，即綜合各種間接證據，本於推理作用
，為其認定犯罪事實之基礎，仍非法所不許。依被告所陳，其替
Ａ女按摩後，雙方發生性行為，Ａ女之衣物是其替她脫的，性行
為完畢之後，雙方發生爭執，其始毆打Ａ女等語（見偵卷(一)第七
七、七八頁）；而被告與Ａ女遭發現時，二人均躺在床上，Ａ女
全身赤裸，被告則僅著內褲（見相驗卷(一)第一九至二一頁）。如
果無誤，Ａ女之胸罩遭被告脫掉時，Ａ女尚未受傷，其後二人發
生性行為，Ａ女之胸罩既遭被告脫掉，並丟至床邊垃圾桶上（見
相驗卷(一)第五九頁），其後縱如被告所云，雙方發生爭吵、毆打
，Ａ女當時既係裸身，其胸罩當無可能無故沾到Ａ女血跡之理。
然Ａ女的胸罩左罩杯上緣中間採取之布塊經送驗以Kastle-Meyer
血跡反應檢測法檢測結果，呈陽性反應。且再萃取DNA檢測，DNA
-STR型別檢測結果均為混合型，研判混有被告與Ａ女之DNA（見
相驗卷(三)第一四九、一五○頁），如果無誤，Ａ女之胸罩如何沾
到血跡？得否認係在受傷後始被脫下，因而沾到血跡？而上情與
被告是否有強制性交殺人之事實攸關，自應詳予調查釐清。另採
自被害人陰道編號三十三之棉棒DNA與被告之Y染色體DNA-STR型
別相符，不排除其來自被告或與其具有相同父系血緣關係之人，
有內政部警政署刑事警察局鑑驗書在卷可按（見相驗卷(三)第一五
○頁）。上開鑑驗書雖不能採為不利於被告認定之唯一證據，但
被告於警詢時及民國九十八年九月二十七日偵查中竟否認曾與被
害人為性交（見相驗卷(二)第七八、一○三、一○七頁），直至因
罪嫌重大，被檢察官聲請第一審法院裁定收押禁見後，始坦承與
被害人為性交（見偵查卷第七八頁）。而倘如被告所辯，該次性
交係被害人主動求歡，並無構成犯罪可言，則被告於警詢及前述
偵查時何須說謊？再者，被告臥室地板很髒，滿是灰塵之事實，
已據證人謝慧明證述在卷（見第一審卷(三)第六八頁反面、第七○
頁）；再依案發現場Ａ女衣物所擺置之位置及狀況所示：Ａ女之
胸罩置於床旁垃圾桶上，內褲則呈捲曲一團狀，且捲曲緊密度不
同，其七分褲在床下，褲管沾有灰色泥土；其Ｔ恤置於床前，嚴
重扭曲，係置於床邊塑膠置物盒上之雜物上方（見相驗卷(一)第五
八、五九頁，相驗卷(三)第二一至二三頁），本件若係雙方合意性
交，被告將Ａ女的衣物脫下，豈有任意將胸罩棄置垃圾桶上，褲
子丟在床下，Ｔ恤予以嚴重扭曲之理！況Ａ女當晚與陳姓男友有
約（見相驗卷(一)第十四頁），衣物扭曲及髒污如此，如何與其男
友見面？在在與常情有違。究竟實情如何，基於公平正義及被害
人名節之維護，自有究明之必要。原審未詳為勾稽，以釐清真相
，即遽行判決，自有未合。檢察官上訴意旨指摘原判決關於強制
性交部分不當，為有理由，應認此部分仍有撤銷發回更審之原因
。至被告殺人部分，與強制性交部分為實質上一罪關係，基於審
判不可分之原則，亦併予發回，合予指明。
據上論結，應依刑事訴訟法第三百九十七條、第四百零一條，判
決如主文。 
中    華    民    國  一○○  年    十    月  二十六  日
                      最高法院刑事第六庭
                          審判長法官  花  滿  堂  
                                法官  洪  昌  宏  
                                法官  徐  昌  錦  
                                法官  王  聰  明  
                                法官  林  秀  夫  
本件正本證明與原本無異
                                      書  記  官  
中    華    民    國  一○○  年    十    月  二十八  日
                                                    m